臺灣高等法院臺中分院刑事判決　　94年度重上更(七)字第72號
上　訴　人　臺灣台中地方法院檢察署檢察官
上　訴　人
即　被　告　丁○○
指定辯護人　本院公設辯護人　甲○○
上列上訴人等因被告偽造有價證券等案件，不服臺灣臺中地方法
院83年度訴字第1696號中華民國84年5月5日第一審判決（起訴案
號：臺灣臺中地方法院檢察署82年度偵字第21205號、第21214號
、83年偵字第2437號），提起上訴，判決後，經最高法院第六次
發回更審，本院判決如下：
    主  　　文
原判決關於丁○○偽造有價證券罪部分撤銷。
丁○○共同連續意圖供行使之用，而偽造有價證券，處有期徒刑
壹年拾月。緩刑伍年。
附表一所示拾捌張支票上共同發票人百順旅行社股份有限公司台
中分公司及乙○○部分，附表三所示偽造之印章、印文各一枚、
署押六枚，均沒收。
    事  　　實
一、丁○○並無前科，其與楊仕堯（嗣更名為楊景程）為朋友關
    係。緣因乙○○經營之百順旅行社股份有限公司（下稱百順
    公司）台中分公司業務不佳，有意結束營業，丁○○、楊仕
    堯二人商議後，由丁○○出面簽約，頂下百順公司台中分公
    司之台中地區業務經營權，約定資金由楊仕堯負責，旅行社
    業務則由丁○○全權處理，丁○○與百順公司簽約時，百順
    公司之負責人乙○○，將百順公司台中分公司之公司章、乙
    ○○私章各一顆，交予丁○○保管使用，丁○○分別於八十
    二年一月八日、同月二十日書立切結書，承諾上開二顆印章
    僅能供旅遊簽約使用，不得供背書、開戶及其他與業務無關
    之使用。嗣百順公司台中分公司為經營業務方便及財務支應
    ，楊仕堯遂要求丁○○以百順公司台中分公司之名義，申請
    設立甲存帳戶，領取支票使用，經於八十二年一月二十九日
    向大安商業銀行台中分行提出申請後，銀行承辦人告知需百
    順公司台中分公司及乙○○之授權書，丁○○、楊仕堯明知
    百順公司台中分公司及乙○○印章，在使用權限上受有限制
    ，依約不得用以開戶及簽發支票，竟基於偽造私文書，用以
    偽領支票供偽造簽發使用之共同犯意聯絡，並基於概括之犯
    意，楊仕堯遂要丁○○偽簽授權書。丁○○乃於八十二年二
    月二日至同年二月八日間之某日，在臺中市○○○路一○九
    號、一一一號一樓，百順公司台中分公司內，將其事先擬好
    授權書內容載為：「百順旅行社股份有限公司台中分公司於
    民國八十二年二月一日起，一切行政、人事、財務全權委託
    丁○○負責，一切收支、財務皆以百順旅行社股份有限公司
    台中分公司名義行事」，交予該公司之不知情會計龍運珍，
    命伊謄繕一份後，丁○○將上開乙○○印章交予龍運珍蓋在
    負責人欄上，以完成偽造私文書，足生損害於乙○○。丁○
    ○即持交楊仕堯，由楊仕堯以百順公司台中分公司，乙○○
    之名義，申請設立甲存帳戶及簽發支票使用。且因楊仕堯、
    丁○○二人，均有票據之拒絕往來紀錄，依規定不能再以其
    等名義申請設立甲存帳戶，楊仕堯即徵得不知情黃金清同意
    （經原審判決無罪，提起上訴後，本院判決上訴駁回而確定
    ），作為共同開戶人，黃金清及介紹開戶之萬龍軍，持上開
    授權書再度前往大安商業銀行台中分行，以百順公司台中分
    公司、黃金清、及乙○○之共同名義申請開戶後，因授權書
    上欠缺百順公司台中分公司印，銀行承辦人員告以需有乙○
    ○及百順公司台中分公司之授權書始符合規定，丁○○獲知
    後，又於八十二年二月二日至同年二月八日間之某日，在該
    公司內，再擬妥一份授權書內容載為：「百順旅行社股份有
    限公司台中分公司於民國八十二年二月一日起，全權委託黃
    金清負責一切行政、人事、財務事宜，台中分公司之一切收
    入、支出、財務狀況皆由百順旅行社股份有限公司台中分公
    司名義處理」，仍交予不知情之龍運珍，命伊謄繕一份，並
    在公司及負責人欄分別蓋上丁○○在不詳時地委由不詳姓名
    者偽刻之「百順旅行社股份有限公司」之印章，及所保管乙
    ○○印章，以完成該偽造之授權書私文書，再將該偽造之授
    權書連同百順公司台中分公司及乙○○之印章，交予楊仕堯
    轉交不知情之黃金清，在大安商業銀行支票存款開戶申請書
    申請人簽章欄，支票存款往來約定書之立約定書人簽章欄，
    業務往來申請書暨印鑑卡上之開戶人簽章欄上，各偽簽百順
    公司台中分公司及乙○○之署押各一枚（兩者各三枚，共六
    枚），並盜蓋百順公司台中分公司及乙○○印文於上，偽造
    上開私文書後，持交銀行行使，供申請支票開戶之用，足以
    生損害於百順公司台中分公司及乙○○。經該銀行審核後，
    於八十二年二月十日准予設立甲存帳戶（帳號○一－五六六
    －五）及領用支票，丁○○、楊世堯利用不知情之黃金清，
    領得空白支票七十五張後，即交予楊仕堯，以百順公司台中
    分公司、乙○○、黃金清為共同發票人，連續意圖供行使之
    用，簽發偽造如附表一所示之十八張有價證券支票（其中共
    同發票人百順公司台中分公司、乙○○部分係屬偽造，總金
    額六十二萬五千零一十六元，均已兌現），供百順公司業務
    之使用，另楊世堯簽發附表二所示之支票（共57張，面額各
    在數十至百萬元之間，共一千零四十六萬零五百二十六元，
    有部分未兌付）供其本人於自己生意往來之用。
二、案經百順旅行社股份有限公司之代表人乙○○訴由臺灣臺中
    地方法院檢察署檢察官偵查起訴。
    理  　　由
一、訊據上訴人即被告（下稱被告）丁○○，固坦承有頂下百順
    公司經營之情事，惟矢口否認有上開偽造私文書行使、偽造
    有價證券並行使之共同犯行，並先後辯稱：其出面與乙○○
    洽妥，頂下百順公司台中分公司業務時，雖有簽立二份切結
    書，保管該分公司及乙○○之印章，然因其僅負責業務，即
    將二顆印章交予楊仕堯保管，有關財務方面均由楊仕堯處理
    ，且其時常出國，不知公司有申請開戶領用支票之事，更沒
    有偽造二份授權書，亦未叫黃金清到銀行開戶，本件應係楊
    仕堯個人所為，與其無關。另由法院調取之支票明細，可知
    該等支票使用，與其毫無關連云云。惟查：
（一）百順公司台中分公司，係由被告丁○○與楊仕堯商議後，
      推由被告丁○○個人出面頂下經營權，並由被告於八十二
      年一月八日、同月二十日出具切結書，保證所保管百順公
      司台中分公司及乙○○之印章，僅供旅遊簽約使用，不得
      供背書、開戶及其他與業務無關之使用等情，業據被告於
      偵審中供明在卷，並有切結書二份附卷可稽（正本參見本
      院上訴卷一七六頁之證物袋，影本參見二一二○五號偵查
      卷二四、二五頁），而被告在原審亦坦承百順公司台中分
      公司及乙○○印章，均由其所保管，此有筆錄足憑（參見
      原審卷一第一五五頁），可見被告出具切結書後，取得該
      印章並保管事實，至為顯明。又百順公司台中分公司嗣前
      往銀行開戶，係被告與楊仕堯商談後叫黃金清前往辦理的
      ，且係被告要求黃金清代簽乙○○姓名乙節，復據證人黃
      金清，先後於偵查中、原審時證述明確（參見二一二○五
      號偵查卷六頁、原審卷一第一五五頁），且證人黃金清於
      原審時另證稱：「丁○○當我的面，向楊仕堯稱，乙○○
      在台北沒空下來，才要我簽名」云云（參見原審卷一第一
      ○四頁），核與證人即同案被告楊仕堯在原審時所供稱：
      「是丁○○要我，找一個人去的，我才找到黃金清」等情
      相符（參見原審卷一第一○四頁），且被告丁○○與共犯
      楊仕堯領得附表支票後，附表一部分，均支付百順公司旅
      遊業務，而被告丁○○係業務負責人，且開設戶頭領用支
      票意在簽發，故被告對楊仕堯簽發上開支票辯稱不知情云
      云，顯不足採。又領得本件支票後，均由楊仕堯簽發，楊
      仕堯係著被告簽發授權書（見本院上更（六）第一四三號
      卷第126頁） ，楊世堯所簽發之支票，附表一部分使用於
      百順公司旅遊業務，附表二部分之支票則係使用於楊世堯
      經營中古車生意往來之用，業經楊世堯於本院前審審理時
      供述明確，並經證人陳淑華於本院前審證述屬實（分見本
      院更（六）第一四三號卷第126卷第126至131頁） ，再查
      上列授權書均未記載，百順公司台中分公司及乙○○同意
      被告以其等名義開戶領用簽發支票，文義上亦未顯示有此
      意，又發票人須負兌付之責，此為楊仕堯所明知者，楊仕
      堯當知不可以百順公司台中分公司及乙○○名義簽發支票
      ，然竟以百順公司台中分公司及乙○○名義偽簽如附表一
      、二所列之支票，足見被告丁○○與楊仕堯確有參與銀行
      開戶情事之共同犯意，楊仕堯辯稱不知上情，殊違常情，
      應難置信。又楊仕堯涉嫌本案共犯，行使偽造私文書及偽
      造有價證券罪等部分，雖經本院前審認定楊仕堯係在不知
      情下，遭被告丁○○利用而為前開偽造文書等犯行，因而
      駁回檢察官之上訴（即維持原審諭知楊仕堯無罪之認定）
      而定讞，有本院八十四年度上訴字第一九七五號判決可證
      ，惟本院認該判決認定有誤，而另為不同之認定，併此敘
      明。
（二）卷附遭偽造之二份授權書，確係被告草擬後，交由公司會
      計龍運珍繕寫並蓋章後，再交給被告，二份授權書係被告
      於不同時間交伊繕寫等情，迭據證人龍運珍在原審時結證
      ：「我於八十二年一月到二月中旬，任職於百順公司」、
      「是丁○○要我寫的（指授權黃金清部分），我只有蓋百
      順公司及乙○○二個印章，這二枚印章也是丁○○交給我
      蓋的，我沒有蓋黃金清的章，書寫日期忘了，應該是在八
      十二年二月一日左右」、「也是我寫的（指授權丁○○部
      分），也是丁○○要我寫的，書寫日期忘了，這二張授權
      書都是丁○○寫好後要我重謄上去的」、「丁○○告訴我
      這份授權書（指授權蓋黃金清部分）是用來開戶領支票用
      的」、「寫這二張授權書時，楊仕堯、黃金清並不在場，
      事後他們是否知道寫授權之事我並不清楚，平常楊仕堯與
      黃金清很少到公司來，大部分公司之事務均由丁○○在處
      理，公司平常之開銷，都由我開出傳票後會請楊仕堯簽名
      過目」、「銀行有打電話來稱，要開戶需要一份授權書，
      我告訴丁○○，謝才會叫我寫授權黃金清部分的授權書，
      但何人拿去銀行開戶的我不清楚」等語（參見原審卷二第
      五一、五二頁），在本院前審時證稱：「不記得，我已沒
      印象」、「（是否二份同時間寫的）不是」等語（參見本
      院更二卷五二頁背面，更四卷八十頁），並有萬龍軍在檢
      察官偵查中所證稱：「他並拿一張乙○○的授權書，我有
      一張授權書影本，是丁○○交給我的」云云（參見二一二
      ○五號偵查卷三七頁），萬龍軍且當庭提出丁○○交付的
      授權書影本附卷足憑（參見同上卷四十頁），而證人萬龍
      軍提出偽造之授權書，即係百順公司授權丁○○之授權書
      ，在原審時萬龍軍復結證：「第一天去辦因資料不全，又
      回來了，我只是帶黃金清去銀行而已，以前我在帝竣公司
      時曾看過丁○○與楊仕堯曾拿著授權書在談論這個問題，
      後來丁○○將授權書交給我，多印了一張留下來的」等語
      （參見原審卷一第一八九頁），參以被告在原審亦坦承有
      寫二份授權書交給萬龍軍保管云云（參見同上卷一三一頁
      ），原審法官隨即提示授權書，訊以「是何人寫的」，被
      告答稱：「不是我寫的」，同案被告楊仕堯亦答稱：「不
      是我寫的，是台中分公司的一位會計寫的」，則依上各情
      ，因法官所提示之授權書係被告草擬後交公司會計龍運珍
      繕寫的，是被告答稱：「不是我寫的」，與其承認有寫二
      份授權書交萬龍軍保管，並無矛盾，且因提示之授權書是
      龍運珍之筆跡，當然不是被告寫的，故被告辯稱，其沒有
      偽造二份授權書，自係卸責之詞，殊無可採。再者，同案
      被告楊仕堯所辯稱：是臺中分公司一位會計寫的云云，核
      與事實則屬相符，堪認該二份偽造之授權書，確係被告草
      擬後交由不知情之公司會計龍運珍繕寫，供作申請開戶之
      用，均極明顯，要堪認定。
（三）被告雖辯稱申請支票開戶日期：八十二年一月二十九日，
      及書寫二份授權書日期：八十二年二月一日，其正帶團出
      國，不在國內，且其係八十二年二月一日搭乘中華航空公
      司ＣＩ６１６班機自香港返臺，該班機抵達中正機場時已
      是晚上十一時二十九分，其不可能在公司內，叫龍運珍繕
      寫該二份授權書云云，但查：
  1.證人龍運珍在本院前審時，經法官訊以：「授權書上寫的日
    期八十二年二月一日，是否即是當天寫的日期」，答稱：「
    不記得了，因銀行當時一直打電話來催授權書，因我們已經
    慢送了，寫的日期是否即當天之日期忘了」，再訊以：「丁
    ○○稱八十二年二月一日他人不在臺灣」，答稱：「授權書
    是他叫我寫的沒有錯，不過寫的確實日期不記得了，只記得
    是農曆過完年後上班才寫的，他在過完年之後便回臺灣了」
    等語（參見本院上訴卷五一頁），該證人於本院更審時亦證
    稱：授權書上的日期，不是當天寫的，是為了去申請支票需
    要而寫的，二份都是丁○○在辦公室叫伊寫的等語（參見本
    院更四卷八十頁），而證人即承辦開戶之大安商業銀行台中
    分行職員張明義，在原審時結證：「開戶之資料是交給他們
    拿回去填寫的」云云（參見原審卷二第五十頁），在本院先
    後結證稱：「申請日期不一定是當天，亦有可能較早」云云
    （參見本院上訴卷一一○頁，更二卷六四頁），證人張明義
    並結稱：授權書（指委託黃金清處理事務之授權書）是經渠
    告知後，才補的云云在卷，參以被告所寫二份切結書，其中
    一份之日期為八十二年一月二十日，當天被告也是在國外（
    其於八十二年一月十五日出境曼谷，八十二年一月二十二日
    入境），為何被告在出境期間也能寫該份切結書，此據被告
    在本院供稱：該份切結書不是當天簽的，是事情發生後，乙
    ○○要其補簽的云云（參見本院更四卷九五頁），然乙○○
    不可能於事發後才要求被告補簽，被告更不可能於事發後補
    簽對其不利之切結書，其切結書上所填寫之日期，既非寫切
    結書之日，同理授權書上所填寫之日期，自不一定完全是當
    天之日期，至有可能。
  2.又證人即前往辦理開戶手續之同案被告黃金清，在本院前審
    結證：伊第一次去辦開戶時（即82年1月29日） ，因資料不
    全，銀行人員將申請資料交伊帶回，第二次再去辦理時，還
    是寫第一次的日期，中間有隔幾天，第二次去辦理申請後隔
    一天銀行打電話來說要補授權書，伊又隔了一、二天才補授
    權書，估計從八十二年一月二十九日提出申請到補授權書約
    隔四、五天，於補授權書後二、三天，就核准開戶了云云（
    參見本院更四卷四十至四二頁），則從八十二年一月二十九
    日提出開戶申請到補授權書之日期，如果是隔四、五天，應
    在八十二年二月二、三日以後，果確係補授權書後二、三天
    就核准開戶，因開戶日期為八十二年二月十日，往前推算，
    補授權書之日期應在八十二年二月七、八日左右，從而，書
    寫授權書日期應在八十二年二月二日以後，八十二年二月八
    日以前，此時依被告之入出境資料，當時被告已在國內，則
    授權書上所載日期八十二年二月一日，應係倒填之日期，是
    被告辯稱：八十二年二月一日，其不在國內，不可能寫授權
    書云云，礙難採信，則該二份授權書均為被告所偽造，要堪
    認定。至提出申請日期雖在八十二年一月二十九日，因被告
    係與楊仕堯商討後才叫黃金清辦理申請之手續，已詳述如前
    ，則申請當天被告不在國內，並不影響其刑責之成立，是被
    告於八十二年一月二十三日出國，至八十二年二月一日返國
    （參見原審卷一第二一五頁之入出境日期證明書），亦難據
    為其有利之認定。
（四）又證人黃金清於原審時分別供述：「是楊仕堯要我簽的（
      按指申請支票）」、「大安銀行支票存款申請書上面寫的
      乙○○是我簽的，印章是楊仕堯帶去交給銀行的人蓋的」
      （後一句話不實在容下面2敘述） 、「楊仕堯告訴我百順
      公司的人不能來，要我到銀行代簽乙○○的名字」、「百
      順旅行社台中公司及乙○○是我簽的」云云，經法官訊以
      ：何人要你到大安銀行開戶申請支票？答稱：「楊仕堯」
      ，同案被告楊仕堯亦不諱言：係渠找黃金清到大安商業銀
      行台中分行申請開戶，領得支票後，亦由渠簽發使用等情
      （參見原審卷一第四五、四六頁，五三頁，一○三頁。一
      ○四頁、一四六－一頁背面），且證人黃金清於本院更審
      亦證稱「（支票領出來以後，你交給楊仕堯）是的」、「
      （支票何人使用）楊仕堯」云云（參見本院更三卷八六頁
      ），似黃金清係受楊仕堯之授意，前往銀行申領系爭空白
      支票後交付楊仕堯使用，而非受被告丁○○利用，惟查：
  1.證人黃金清係被告丁○○、同案被告楊仕堯開設本件甲存帳
    戶所借用之人頭，伊並未參與經營公司業務乙節，已據丁○
    ○、楊仕堯、黃金清三人，於偵審中供稱相符在卷，證人即
    百順公司職員龍運珍及林素絃，亦於原審、本院前審時證稱
    「公司業務均是由丁○○負責」、「黃金清、楊仕堯二人很
    少來，但是需要用票時丁○○會通知楊仕堯用支票，因支票
    及開票印章均是由楊仕堯保管」、「平常楊仕堯、黃金清很
    少到公司來，大部分公司之事均是由丁○○在負責」云云（
    參見原審卷二第五一頁、卷一第二三四頁，本院上訴卷五一
    頁），同案被告楊仕堯復證稱「（你有無參與百順臺中分公
    司業務）沒有」云云（參見本院更一卷三六頁），足證被告
    丁○○確為百順公司台中分公司之實際負責人，則同案被告
    丁○○著楊仕堯，尋找人頭戶黃金清，提供伊名義作為開立
    本件甲存帳戶之人頭戶等情，已臻明確，是證人黃金清上開
    證詞，僅堪證明支票存款帳戶之申請，係經由同案被告楊仕
    堯指示，尚不足以據為有利被告之認定。
  2.證人黃金清另於原審時供稱：丁○○曾當伊面前向楊仕堯表
    示因乙○○在台北沒空下來，所以才要伊（即黃金清）簽名
    （指在銀行開戶文件上簽名）云云在卷，同案被告楊仕堯亦
    供稱：係丁○○要渠找一個人去銀行開支票帳戶，所以渠找
    黃金清去開戶等語在卷。雖黃金清於偵查中證稱，是被告叫
    其去申請開戶，百順公司台中分公司及乙○○之印章是被告
    所交給云云。然其於原審證稱，印章是楊仕堯帶去交給銀行
    蓋的。其就誰叫其去開戶，印章是何人交給持蓋，已先後矛
    盾。唯查，係楊仕堯找其去當人頭戶，故應係楊仕堯叫其去
    開戶，其才經由楊仕堯之手拿到百順公司台中分公司及乙○
    ○之印章去辦理。又該全權委託黃金清處理事務授權書上之
    「百順旅行社股份有限公司」印章確非真正乙節，業據百順
    公司負責人乙○○，於本院前審多次調查時指陳無誤，參以
    證人龍運珍上開供證，則該枚印章應係被告丁○○委由不知
    情之印舖者所偽刻，要屬無疑，實不容其空言否認而卸責，
    是被告既明知百順公司台中分公司及乙○○之印章，只限於
    旅遊簽約之用，不得用以開戶、背書（同理簽發支票，自亦
    在禁止之列），乃竟逾越權限，先後盜蓋該乙○○印章於其
    所偽造之前述兩紙授權書上，連同該公司及乙○○印章，交
    由楊仕堯轉交黃金清用以申請開立甲存帳戶領用支票，交由
    楊仕堯簽發使用，則被告丁○○縱非實際前往銀行辦理開戶
    手續及簽發支票使用之人，仍難解免其罪責。
  3.證人黃金清於本院前審曾證稱：授權書上之印章是楊仕堯叫
    伊去刻，然後交給他的等語（參見本院上訴卷四三頁），然
    該授權書上亦有黃金清本人之印文，是證人黃金清所指稱：
    應係指伊本人部分之印章而言，此觀證人黃金清於本院前審
    證稱：授權書伊之印章，係楊仕堯叫伊去刻，然後交給他，
    至於公司及負責人之印章，則非伊所刻云云（參見本院更二
    卷六五頁），參照證人黃金清多次於偵查、原審及本院多次
    審理所供以觀，並無從認定黃金清上開所陳稱之印章，係指
    百順公司之印章。況且，上開授權書上之「乙○○」印章，
    並非屬偽造，已如前述，更無可能是同案被告楊仕堯叫證人
    黃金清去偽刻，亦甚顯然，併此敘明。
（五）依原審及本院前審向大安商業銀行臺中分行（嗣與台新國
      際商業銀行合併）調取之支票帳戶往來明細（參見原審卷
      一第一三二至一三七頁，本院上訴卷一三四頁及外放證物
      袋，更五卷六七至七二頁）所示，該帳戶計領用七十五張
      支票，而附表一之十八張支票，均有抬頭指名受款人，並
      有禁止背書轉讓之記載，該等支票所載之受款名義人，均
      係旅行社相關行號，且各張支票均在十萬元以下，總共才
      六十二萬零十六元，合乎小本經營之旅行社開銷，核與百
      順公司臺中分公司之業務，息息相關，佐以被告於本院所
      供稱往來廠商內容（參見本院更五卷八六頁、九一至九四
      頁）等情，顯堪認同案被告楊仕堯簽發系爭支票十八張，
      供百順公司業務之使用，甚為顯然。且附表一之十八張支
      票均已兌付，亦有大安商業銀行 83年安中字第119號函及
      所附交易明細查詢單載明可按（見原審卷一第132至137頁
      ）。此外，又有切結書、授權書原本（授權丁○○）、授
      權書（授權黃金清）、大安商業銀行支票存款開戶申請書
      、支票存款往來約定書、業務往來申請書暨印鑑卡、契約
      書（丁○○頂下百順公司台中分公司）及大安商業銀行檢
      送之○一－五六六－五號甲存帳戶歷史交易明細表查詢單
      影本三紙、事故支票止付扣押查詢單乙紙及支票影本存卷
      足稽，可見被告上開犯行，極為明確，要堪認定。又依切
      結書所載，被告自乙○○處取得乙○○之印章一顆等物，
      且二張授權書內「乙○○」印文，核屬同一印章所蓋，業
      據被告及告訴人之代表人乙○○於本院前審時供述明確，
      自難另認被告有偽刻乙○○個人印章之犯行，附此敘明。
      且本案之事證明確，證人黃金清、龍運珍先後於偵審中已
      供稱甚詳在卷，縱其等先後所供，稍有差異，亦係歷時已
      久，記憶模糊所致，然不影響被告犯罪事實之認定，自堪
      認定被告上開之刑責。從而，本件之事證明確，被告上開
      所辯云云，核係卸責之詞，不足採信，是被告上開犯行，
      均堪認定，自應依法論科。另楊仕堯所簽發如附表二之支
      票，面額大部分在數十萬元至百萬元之間，自係使用於大
      資本之中古車行，楊仕堯亦於本院前審供稱：當時我公司
      業務往來都上千萬的云云 （見本院重上更六字第143號卷
      第130頁） 。故附表二之支票係用於楊仕堯本人經營中古
      車買賣之用，與百順公司旅遊業務無關，尚難認被告丁○
      ○有參與此部分犯行，附表二部分與被告丁○○無關，應
      係楊仕堯一人所犯，併予敘明。
二、經查，被告丁○○與楊仕堯偽造「百順旅行社股份有限公司
    」之印章，盜用「乙○○」、「百順公司台中分公司」印章
    而偽造前述兩紙授權書，並持以行使，利用不知情黃金清逾
    越權限，冒用百順公司台中分公司、乙○○名義，偽簽百順
    公司台中分公司、乙○○署押在大安商業銀行支票存款開戶
    申請書申請人簽章欄，支票存款往來約定書之立約定書人簽
    章欄，業務往來申請書暨印鑑卡上之開戶人簽章欄上，並盜
    蓋其等印章於上，自足以生損害於百順公司及乙○○，核被
    告丁○○與楊仕堯所為，係共犯刑法第二百十六條第二百十
    條行使偽造私文書罪。其偽造署押，偽造、盜用印章乃屬偽
    造私文書之部分行為，偽造私文書之低度行為，應為行使之
    高度行為所吸收，均不另論罪。被告丁○○與楊仕堯領得支
    票後，交由楊仕堯逾越權限，以百順公司台中分公司、乙○
    ○為發票人，盜蓋其等印章而偽簽附表一所示支票使用，所
    為核係共犯刑法第二百零一條第一項偽造有價證券罪。被告
    盜蓋印章，乃偽造有價證券之部分行為，偽造後行使之輕行
    為，應為偽造之重行為所吸收，均不另論罪。被告丁○○與
    楊仕堯利用不知情之龍運珍偽造前述兩紙授權書，利用不知
    情之黃金清偽造前開開戶申請書等文件、及委請不知情不詳
    印鋪者偽刻百順公司印章，核均為間接正犯。公訴人起訴意
    旨，雖僅就附表二所載0000000、0000000、
    0000000、0000000、0000000、00
    00000、0000000、0000000、0000
    000等九張支票起訴，未敘及附表一、附表二之其他六十
    六張支票，惟依告訴人百順公司之告訴狀所載，告訴人係指
    稱渠之印章遭虛設支票帳戶使用，亦即指稱該帳戶之領用支
    票，均係偽造，檢察官未詳查已簽發多少張，而僅就該九張
    支票起訴，已有未合，但起訴書已載明該帳戶遭虛設，自堪
    認該等帳戶遭偽造之支票，均在起訴範圍內，且縱認檢察官
    僅係起訴該九張支票，然起訴事實一之犯行，除該偽造有價
    證券外，另有偽造私文書行使等犯行，此與上開偽造有價證
    券間，堪認有裁判上一罪關係，是附表一之十八張支票，本
    院自得併予審理，附此敘明。被告丁○○與楊仕堯有犯意之
    聯絡，及行為之分擔，皆為共同正犯。被告丁○○先後多次
    偽造私文書行使、多次偽造有價證券，犯罪時間相近、手段
    相同，所犯分屬同一罪名，顯係各基於概括之犯意所為，均
    應依連續犯各論以一罪，並均加重其刑。被告所犯上開兩罪
    ，均係為達同一之目的，其間顯具有方法結果之關係，應依
    牽連犯從一重論以連續偽造有價證券罪。又被告係受楊仕堯
    之邀，及為業務之故致犯本罪，且附表一之支票均有兌付，
    已論斷如上，所犯之罪最低刑度又在 3年以上，可謂情輕法
    重，衡情殊有可憫恕之處，爰依刑法第59條規定予以減輕其
    刑。原審經審理結果，認被告罪證明確，予以論科，固非無
    見。但查，被告與楊仕堯在上開偽造文書及附表一之偽造有
    價證券部分係共同正犯，原審未論被告以共同正犯，核有違
    誤。又該大安商業銀行台中分行甲存帳戶之發票人印鑑，嗣
    因遺失，乃由楊仕堯、黃金清二人於八十二年三月一日向該
    銀行申請變更，此經其等一致供承屬實，因該支票戶頭已於
    82 年2月10日核准開戶百順公司台中分公司及乙○○印章已
    交由楊仕堯簽發支票使用，被告自無從知悉印鑑遺失而需向
    銀行申請變更，且亦無證據證明該變更印鑑係被告授意所為
    ，此部分被告自無成立偽造文書罪可言（此部分亦未經公訴
    人起訴），原審認此申請變更印鑑行為，亦犯有偽造文書罪
    ，並將各該印鑑掛失通知申請書、印鑑卡開戶人簽章欄內百
    順公司台中分公司署押認係偽造而為沒收諭知，亦有違誤。
    再者，原判決認被告有偽造六十五張支票之犯行，惟依上所
    述，僅有附表一之十八張支票係遭被告與共犯楊仕堯偽造加
    以使用，原判決上開認定，顯有未洽。被告提起上訴，否認
    上開犯行，雖無理由，然檢察官上訴意旨指稱原判決未認定
    被告與楊仕堯係共同正犯，有所不當，為有理由，原判決既
    有上開可議，即屬無可維持，應由本院就此部分撤銷改判。
    爰審酌被告雖事後狡飾犯行，犯後態度不佳，然其前無不良
    素行，有臺灣高等法院被告前案記錄表載明在卷可按，其又
    係為經營業務所需，受楊仕堯之邀致犯本罪，所簽發之支票
    亦均有兌付，故犯罪所生之損害已極輕微等一切情狀，從寬
    量處如主文第二項所示之刑。又被告未曾受有期徒刑以上刑
    之宣告，有臺灣高等法院被告前案記錄表載明在卷可按，其
    經此次判刑後，應知所悔悟而無再犯之虞，因認所宣告之刑
    以暫不執行為適當，故予宣告緩刑五年，以啟自新。至附表
    一所示十八張支票，其中偽造以百順公司台中分公司、乙○
    ○名義為共同發票人部分，屬偽造有價證券，該部分自應依
    刑法第二百零五條規定，宣告沒收，附表三編號一偽造之百
    順旅行社股份有限公司印章一枚、編號二所示該偽造之印文
    一枚，編號三所列偽造之百順公司台中分公司及乙○○署押
    各三枚，共六枚，均應依同法第二百十九條規定，諭知沒收
    。
三、原審及本院前審（原審判決附表有六十五張，本院歷審之附
    表則有六十六張），就超過附表一之附表二所示支票（含起
    訴書所載九張支票），亦論處被告有連續偽造有價證券犯行
    ，固非無見，但查，依原審及本院上訴審、更五審所調取上
    開支票往來明細所示，可見附表二支票，其簽發時或係未完
    整，或係未指名抬頭，或係未記載禁止背書轉讓，且附表二
    部分之支票係使用於楊世堯經營中古車生意往來之用，業經
    楊世堯於本院審理時供述明確，並經證人陳淑華證述屬實（
    見本院卷第一二六至一三一頁），附表二之支票，既與百順
    公司之業務無關，此應係同案被告楊仕堯超越被告經營百順
    公司業務以外之意思所為，難令被告丁○○就此等部分，亦
    應負偽造有價證券之罪責，惟因起訴書所載之九張，公訴人
    認與上開有罪部分，有裁判上一罪關係，本院爰不另為被告
    無罪之諭知，均附此載明。
四、據上論斷，應依刑事訴訟法第三百六十九條第一項前段、第
    三百六十四條、第二百九十九條第一項前段，刑法第二十八
    條、第五十六條、第五十九條、第二百零一條第一項、第二
    百十六條、第二百十條、第五十五條、第七十四條第一款、
    第二百零五條、第二百十九條，罰金罰鍰提高標準條例第一
    條前段，判決如主文。
本案經檢察官丙○○到庭執行職務。
中　　華　　民　　國　　94　　年　　12　　月　　13　　日
              刑事第十一庭  審判長法　官　黃　梅　月
                                  法　官　林　欽　章
                                  法　官　黃　日　隆
上列正本證明與原本無異。
如不服本判決應於收受送達後十日內向本院提出上訴書狀，其未
敘述上訴之理由者並得於提起上訴後十日內向本院補提理由書（
均須按他造當事人之人數附繕本）。
                                  書記官　陳　三　軫
中　　華　　民　　國　　94　　年　　12　　月　　14　　日
附表一（百順公司業務往來之支票）：
┌──┬────┬────┬────┬────┬───────┬────┐
│編號│支票號碼│發票日期│兌領日期│金　  額│  指名受款人  │備　　註│
├──┼────┼────┼────┼────┼───────┼────┤
│1.  │00000000│82.03.11│82.03.11│ 30,000.│王冠旅行社公司│禁止背書│
├──┼────┼────┼────┼────┼───────┼────┤
│2.  │00000000│82.02.18│82.02.22│ 73,500.│北航旅行社公司│禁止背書│
├──┼────┼────┼────┼────┼───────┼────┤
│3.  │00000000│82.04.03│82.04.03│ 45,000.│聯華旅行社公司│禁止背書│
│    │        │        │        │        │台中分公司    │        │
├──┼────┼────┼────┼────┼───────┼────┤
│4.  │00000000│82.02.18│82.02.27│ 27,000.│喜美旅行社公司│禁止背書│
├──┼────┼────┼────┼────┼───────┼────┤
│5.  │00000000│82.02.28│82.03.01│ 26,456.│得利旅行社公司│禁止背書│
├──┼────┼────┼────┼────┼───────┼────┤
│6.  │00000000│82.03.15│82.03.15│ 10,800.│得利旅行社公司│禁止背書│
├──┼────┼────┼────┼────┼───────┼────┤
│7.  │00000000│82.03.15│82.03.15│ 31,960.│得利旅行社公司│禁止背書│
├──┼────┼────┼────┼────┼───────┼────┤
│8.  │00000000│82.03.15│82.03.16│ 45,400.│得利旅行社公司│禁止背書│
├──┼────┼────┼────┼────┼───────┼────┤
│9.  │00000000│82.03.20│82.03.23│ 11,800.│北航旅行社公司│禁止背書│
├──┼────┼────┼────┼────┼───────┼────┤
│10.  │00000000│82.03.17│82.03.17│ 43,300.│得利旅行社公司│禁止背書│
├──┼────┼────┼────┼────┼───────┼────┤
│11.  │00000000│82.03.20│82.03.23│ 31,700.│北航旅行社公司│禁止背書│
├──┼────┼────┼────┼────┼───────┼────┤
│12.  │00000000│82.03.31│82.04.01│ 20,700.│得利旅行社公司│禁止背書│
├──┼────┼────┼────┼────┼───────┼────┤
│13.  │00000000│82.03.31│82.03.31│ 19,600.│五洲旅遊      │禁止背書│
├──┼────┼────┼────┼────┼───────┼────┤
│14.  │00000000│82.03.19│82.03.23│ 29,000.│皇嘉旅行社公司│禁止背書│
├──┼────┼────┼────┼────┼───────┼────┤
│15.  │00000000│82.03.31│82.04.01│ 13,500.│世邦旅行社公司│禁止背書│
├──┼────┼────┼────┼────┼───────┼────┤
│16.  │00000000│82.03.31│82.04.01│ 15,800.│世邦旅行社公司│禁止背書│
├──┼────┼────┼────┼────┼───────┼────┤
│17.  │00000000│82.04.11│82.04.21│101,500.│皇嘉旅行社公司│禁止背書│
├──┼────┼────┼────┼────┼───────┼────┤
│18.  │00000000│82.04.30│82.04.30│ 48,000.│北航旅行社公司│禁止背書│
├──┴────┴────┴────┴────┴───────┴────┤
│總計                                625,016元。                       │
└───────────────────────────────────┘
附表二：
┌──┬────┬────┬────┬─────┬─────────────┐
│編號│支票號碼│發票日期│兌現日期│ 金  　額 │備  註（背面簽章名義人等）│
├──┼────┼────┼────┼─────┼─────────────┤
│1.  │00000000│        │        │          │均不詳                    │
├──┼────┼────┼────┼─────┼─────────────┤
│2.  │00000000│82.03.31│82.03.31│120,000.  │大西洋商務聯誼社          │
│    │        │        │        │          │儷橋實業（股）公司        │
├──┼────┼────┼────┼─────┼─────────────┤
│3.  │00000000│82.04.31│82.04.30│160,000.  │大西洋商務聯誼社          │
├──┼────┼────┼────┼─────┼─────────────┤
│4.  │00000000│82.02.25│82.02.25│ 24,000.  │朱進喜朱文增朱錦標        │
├──┼────┼────┼────┼─────┼─────────────┤
│5.  │00000000│82.03.16│82.03.16│ 43,550.  │同  上                    │
├──┼────┼────┼────┼─────┼─────────────┤
│6.  │00000000│82.04.31│82.04.30│ 87,100.  │同  上                    │
├──┼────┼────┼────┼─────┼─────────────┤
│7.  │00000000│82.03.15│82.03.15│ 87,100.  │遭退票，未兌現            │
├──┼────┼────┼────┼─────┼─────────────┤
│8.  │00000000│        │        │ 87,100.  │同  上                    │
├──┼────┼────┼────┼─────┼─────────────┤
│9.  │00000000│        │        │ 87,100.  │同  上                    │
├──┼────┼────┼────┼─────┼─────────────┤
│10.  │00000000│        │        │ 87,100.  │同  上                    │
├──┼────┼────┼────┼─────┼─────────────┤
│11.  │00000000│        │        │          │均不詳                    │
├──┼────┼────┼────┼─────┼─────────────┤
│12.  │00000000│82.02.28│82.03.01│500,000.  │轉帳支取                  │
├──┼────┼────┼────┼─────┼─────────────┤
│13.  │00000000│82.03.08│82.03.08│ 21,800   │                          │
├──┼────┼────┼────┼─────┼─────────────┤
│14.  │00000000│        │82.03.01│ 11,900   │轉帳支取                  │
├──┼────┼────┼────┼─────┼─────────────┤
│15.  │00000000│82.03.30│82.03.30│ 36,000.  │韋純仁，有禁止背書　      │
├──┼────┼────┼────┼─────┼─────────────┤
│16.  │00000000│82.03.20│82.03.20│  7,500.  │禛美有限公司，禁止背書　　│
├──┼────┼────┼────┼─────┼─────────────┤
│17.  │00000000│82.03.05│82.03.05│ 50,000.  │                          │
├──┼────┼────┼────┼─────┼─────────────┤
│18.  │00000000│82.04.01│82.04.01│188,000.  │大西洋商務聯誼社禁止背書　│
├──┼────┼────┼────┼─────┼─────────────┤
│19.  │00000000│82.03.15│82.03.15│200,000.  │                          │
├──┼────┼────┼────┼─────┼─────────────┤
│20.  │00000000│        │82.03.31│300,000.  │                          │
├──┼────┼────┼────┼─────┼─────────────┤
│  │00000000│82.03.20│82.03.20│ 12,000.  │黃金清陳侯秋放劉置惠      │
├──┼────┼────┼────┼─────┼─────────────┤
│  │00000000│82.04.10│82.04.10│ 21,776.  │同  上                    │
├──┼────┼────┼────┼─────┼─────────────┤
│  │00000000│82.05.25│82.05.25│ 43,550.  │同  上                    │
├──┼────┼────┼────┼─────┼─────────────┤
│  │00000000│82.07.25│82.07.26│ 43,550.  │同  上                    │
├──┼────┼────┼────┼─────┼─────────────┤
│  │00000000│        │        │          │均不詳　                  │
├──┼────┼────┼────┼─────┼─────────────┤
│  │00000000│        │        │          │均不詳　                  │
├──┼────┼────┼────┼─────┼─────────────┤
│  │00000000│        │        │          │均不詳　                  │
├──┼────┼────┼────┼─────┼─────────────┤
│  │00000000│82.03.20│82.04.23│ 29,400.  │指名謝志定，惟遭退票　    │
├──┼────┼────┼────┼─────┼─────────────┤
│  │00000000│82.04.02│82.04.02│500,000.  │弘裕藝術陶瓷（股）公司    │
├──┼────┼────┼────┼─────┼─────────────┤
│  │00000000│82.04.05│82.04.07│500,000.  │楊桂○                    │
├──┼────┼────┼────┼─────┼─────────────┤
│  │00000000│82.03.26│82.03.26│110,000.  │林素蘭，現金支取          │
├──┼────┼────┼────┼─────┼─────────────┤
│  │00000000│82.04.03│82.04.03│100,000.  │楊正新，現金支取          │
├──┼────┼────┼────┼─────┼─────────────┤
│  │00000000│82.04.10│82.04.10│170,000.  │陳淑華                    │
├──┼────┼────┼────┼─────┼─────────────┤
│  │00000000│82.04.08│82.04.15│ 60,000.  │轉帳支取                  │
├──┼────┼────┼────┼─────┼─────────────┤
│  │00000000│82.04.16│82.04.16│150,000.  │                          │
├──┼────┼────┼────┼─────┼─────────────┤
│  │00000000│        │        │          │均不詳　                  │
├──┼────┼────┼────┼─────┼─────────────┤
│  │00000000│        │        │600,000.  │未兌現                    │
├──┼────┼────┼────┼─────┼─────────────┤
│  │00000000│        │        │          │均不詳　                  │
├──┼────┼────┼────┼─────┼─────────────┤
│  │00000000│82.04.16│82.04.16│200,000.  │陳淑華                    │
├──┼────┼────┼────┼─────┼─────────────┤
│  │00000000│82.04.16│82.04.26│200,000.  │                          │
├──┼────┼────┼────┼─────┼─────────────┤
│  │00000000│        │        │          │均不詳　                  │
├──┼────┼────┼────┼─────┼─────────────┤
│  │00000000│82.04.19│82.04.20│300,000.  │楊仕堯江寶華              │
├──┼────┼────┼────┼─────┼─────────────┤
│  │00000000│        │        │500,000.  │未兌現                    │
├──┼────┼────┼────┼─────┼─────────────┤
│  │00000000│        │        │660,000.  │同  上                    │
├──┼────┼────┼────┼─────┼─────────────┤
│  │00000000│82.04.30│82.04.30│120,000.  │陳淑華                    │
├──┼────┼────┼────┼─────┼─────────────┤
│  │00000000│        │82.04.14│125,000.  │林素蘭，現金支取          │
├──┼────┼────┼────┼─────┼─────────────┤
│  │00000000│82.04.25│82.05.08│300,000.  │                          │
├──┼────┼────┼────┼─────┼─────────────┤
│  │00000000│82.05.01│82.05.01│275,000.  │委託合庫代收              │
├──┼────┼────┼────┼─────┼─────────────┤
│  │00000000│82.05.06│82.05.06│307,000.  │陳淑華蔡泉                │
├──┼────┼────┼────┼─────┼─────────────┤
│  │00000000│        │        │          │均不詳　                  │
├──┼────┼────┼────┼─────┼─────────────┤
│  │00000000│82.05.03│82.05.03│1,000,000.│楊仕堯                    │
├──┼────┼────┼────┼─────┼─────────────┤
│  │00000000│82.05.14│82.05.14│300,000.  │                          │
├──┼────┼────┼────┼─────┼─────────────┤
│  │00000000│82.05.07│82.05.07│350,000.  │陳淑華蔡泉                │
├──┼────┼────┼────┼─────┼─────────────┤
│  │00000000│        │        │145,000.  │未兌現　                  │
├──┼────┼────┼────┼─────┼─────────────┤
│  │00000000│82.05.21│82.05.22│220,000.  │楊仕堯黃金清乙○○陳淑華　│
│    │        │        │        │          │蔡泉                      │
├──┼────┼────┼────┼─────┼─────────────┤
│  │00000000│        │        │520,000.  │未兌現　                  │
├──┼────┼────┼────┼─────┼─────────────┤
│  │00000000│82.04.31│82.04.30│500,000.  │陳淑華                    │
└──┴────┴────┴────┴─────┴─────────────┘
附表三：
┌──┬───────────────┬────┬───────────┐
│編號│  物 　 　品　 　 名　　  稱  │ 數  量 │ 備  　　 　       註 │
├──┼───────────────┼────┼───────────┤
│ 一 │偽造百順旅行社股份有限公司印章│ 一  顆 │雖未扣案，但不能證明已│
│    │                              │        │滅失，應宣告沒收。    │
├──┼───────────────┼────┼───────────┤
│ 二 │全權委託黃金清之、２、１授權│ 一  枚 │依刑法第二百十九條規定│
│    │書上偽造百順旅行社股份有限公司│        │，宣告沒收。          │
│    │印文                          │        │                      │
├──┼───────────────┼────┼───────────┤
│ 三 │大安商業銀行支票存款開戶申請書│百順旅行│依刑法第二百十九條規定│
│    │申請人欄；支票存款往來約定書之│社股份有│，宣告沒收。          │
│    │立約定書人欄；業務往來申請書暨│限公司台│                      │
│    │印鑑卡開戶人簽章欄上偽簽之百順│中分公司│                      │
│    │旅行社股份有限公司台中分公司署│共三枚；│                      │
│    │押各一枚及乙○○署押各一枚    │乙○○共│                      │
│    │                              │三枚    │                      │
└──┴───────────────┴────┴───────────┘
                                                    Ｒ
